【裁判字號】    90,訴,511
【裁判日期】    900820
【裁判案由】    偽造有價證券
【裁判全文】
臺灣臺中地方法院刑事判決                            九十年度訴字第五一一號
    公  訴  人  臺灣台中地方法院檢察署檢察官
    被      告  庚○○
    選任辯護人  陳大俊
                張秀瑜
右列被告因偽造有價證券案件，經檢察官提起公訴（九十年度偵字第二八五號），本
院判決如左：
    主  文
庚○○連續幫助意圖為自己不法之所有，以詐術使人將本人之物交付，累犯，處有期
徒刑肆年。
扣案之支票肆紙、支票機壹台及以估價單記載之販賣人頭支票張數字條壹張均沒收。
    事  實
一、庚○○曾於民國八十四年間，因犯過失致人於死罪，經本院判處有期徒刑九月確
    定，甫於八十六年三月廿五日執行完畢；又於八十五年間，因犯詐欺罪，經本院
    判處有期徒刑二年十月確定，拒不到案執行，經台灣台中地方法院檢察署檢察官
    依法通緝，竟猶不知悔改，明知其胞兄蘇坤旺及已成年綽號「阿木」之不詳姓名
    年籍男子所出售之支票，均係人頭戶支票（計有「乙○○」泛亞商業銀行豐原分
    行支票存款第二一五九０—七號帳戶、「丙○○」華南商業銀行南投分行支票存
    款第一六—００二二九五—一號帳戶、「甲○○」彰化銀行北台南分行支票存款
    第０三—四七八八０—七０號帳戶，前述支票存款帳戶中，「丙○○」之帳戶係
    不詳姓名年籍人士冒用丙○○之名義所開設，其餘帳戶則無法確定係被冒用名義
    而開設或係本人所請領之人頭支票），而亦明知向其購買人頭票之不詳姓名年籍
    人士，係意圖為自己不法之所有，無意於票載發票日期屆至時將票面金額款項存
    入所購買之人頭支票帳戶內，讓執票人提領兌現，而係持購得之人頭支票向他人
    行騙詐取財物，竟為賺取購入後再予轉售其間差價之不法利益，而自八十七年年
    底某日起，與蘇坤旺等人連繫，向其購買人頭支票，並自八十九年十月中旬起在
    聯合報、中國時報及自由時報上刊登「支票借你使用，電話○四─000000
    0、0000000」之廣告，再轉接至0000000000號行動電話，以
    招徠不特定人向其購買人頭票，而基於幫助該等購買人頭支票之不詳姓名人士向
    他人行騙之概括犯意，自八十七年年底某日起至八十九年十二月十九日止，連續
    將其向蘇坤旺等人所購入之人頭支票（票面金額不詳）轉售予他人牟利，其中俗
    稱活票之可照會票每張售出之價格為五千元至五千五百元不等，而俗稱死票之不
    可照會票，每張售出之價格則為一千五百元至二千元不等。其方式為由欲購買人
    頭支票之不詳姓名人士撥打上揭廣告所刊登之電話，與庚○○談妥欲購買人頭支
    票之種類、張數、價格及交易地點後，庚○○即自行或交由其所僱用之外務員陳
    威仁依約定之時、地，將交易之人頭支票送交購買人頭支票者，並收回約定之價
    款，陳威仁則按趟依路程之遠近而分別獲得二百或三百元不等之報酬，平均一日
    出售二到三張。買受者再自行依個人需要填載發票日、金額及受款人等，而幫助
    該等購買人頭支票者持上開購得之人頭支票向他人行騙詐取財物，並使輾轉收受
    支票之人，於提示期限內持向付款銀行提示付款時，因存款不足而遭退票。嗣於
    八十九年十二月十九日上午十時十分許，庚○○在台中縣豐原市豐原火車站前兜
    售人頭支票時，為法務部調查局台中縣調查站查獲，並扣得其持有供販賣之人頭
    支票四張、支票機一台及以估價單記載之販賣人頭支票張數字條一張，嚴重影響
    社會金融秩序。
二、案經法務部調查局台中縣調查站移送台灣台中地方法院檢察署檢察官偵查起訴。
    理  由
一、訊據被告庚○○矢口否認涉有上開犯行，辯稱：伊僅有幫一位綽號「阿木」之人
    代送過四張支票，於台中縣調查站調查時，之所以承認有出售支票，係調查員歐
    陽宏叫伊承認云云。惟查被告右揭犯罪事實，業據其於台中縣調查站調查時自承
    無訛，核與證人陳威仁於偵查中證稱：確曾幫被告送過支票等語相符；又證人丙
    ○○於本院審理時結證稱：並未以碁鋒實業有限公司名義在華南商業銀行南投分
    行開立支票存款第一六—００二二九五—一號帳戶，而開戶資料上身分證之照片
    亦非其本人等語綦詳；此外，泛亞商業銀行豐原分行之上開帳戶共被領用支票一
    百五十張（退票者有五十四張）、彰化商業銀行北台南分行之上開帳戶被領用支
    票一百七十五張（退票者有六十張）、華南商業銀行南投分行之上開帳戶被領用
    之支票一百張（退票者二十二張），並有泛亞商業銀行豐原分行九十年四月四日
    （九０）泛豐發字第五九號函送之開戶資料留存影本、支存領用支票及退票查詢
    單；彰化商業銀行北台南分行九十年三月二十一日彰北台南五十四號、九十年四
    月十三日彰北台南流十八號函送之開戶資料、開戶時所留存之身分證影本、支票
    存款往來明細表及領用支票簿明細及退票記錄卡；華南商業銀行南投分行九十年
    三月十四日（九十）華投存字第三六號、九十年四月四日（九十）華投存字第五
    五號函送之開戶資料、開戶時所留存之身分證影本、支票存款往來明細表及領用
    支票使用狀況查詢申請單暨退票交易明細（退票理由單）各一件在卷可稽。又被
    告雖另以前揭情詞置辯，然證人即台中縣調查站負責製作被告筆錄之調查員歐陽
    宏則到庭結證稱：「（筆錄中被告稱販售人頭支票一、二千張其陳述是否出自其
    自由意志？）當天被告本來不願承認有賣這麼多張，但因為他之前在本站，有承
    認一天平均賣二、三張，我們按照日數乘以張數，數量約一千八百餘張，我們天
    數是以被告因前案詐欺被通緝時起算。因為被告自稱他被通緝後仍繼續以販賣人
    頭支票為業。」等語，從而被告於調查中既自承每日販售之數量二到三張，自不
    容被告於事後又任意否認，是被告上開所辯，顯係事後避重就輕之詞，不足採信
    。本件事證明確，被告犯行堪以認定。
二、按以自己共同犯罪之意思，參與實施犯罪構成要件以外之行為，或以自己共同犯
    罪之意思，預先同謀，而由其中一部分實施犯罪之行為者，均為共同正犯，此雖
    經司法院大法官會議著有釋字第一○九號解釋在案，惟此以數行為人間具有實現
    共同犯罪之意圖為要件，若各行為人間之目的各不相同，行為亦可顯示其階段性
    ，與共謀共同正犯之要件有別，自不得令負正犯之責。準此可知，本案向被告購
    買人頭支票之不詳姓名年籍人士既均知悉其所購得之支票上所載之發票人無法支
    付票款，且購買人頭支票者亦無意於票載發票日屆至時將款項存入以使執票人得
    如期提示兌領，則被告將其向陳姓男子購買之人頭支票轉售予其他不詳姓名年籍
    人士之購買者，自無詐欺可言；又前開知情之不特定購票者基於意圖為自己不法
    之所有，購買被告庚○○所販賣之支票，無付款之真意，而持以購物或調借金錢
    ，使不知情之不特定相對人陷於錯誤，而將本人之財物交付，該知情之不特定購
    票者應係犯刑法第三百三十九條第一項詐欺取財罪，被告庚○○係販賣人頭支票
    予前開知情之不特定購票者，衡諸常情，該知情之不特定購票者往往遇有機會即
    行詐欺，故該購票者對於交易對象之選擇及交易之內容則非被告庚○○所能知悉
    ，更遑論被告與知情之不特定購票者就詐欺取財犯行有何犯意之聯絡及行為之分
    擔，自難對被告論以詐欺罪之共同正犯；且被告販售人頭支票，既僅為賺取其間
    差價之不法利益，則被告對該等購買人頭支票者嗣持所購得之人頭支票轉向他人
    行騙詐取財物之此部分行為，即未參與，且詐欺所得財物，亦均歸該等購買人頭
    支票者個人所有，則被告庚○○應係以幫助他人犯罪之意思為之，而非以自己共
    同犯詐欺罪之意思而為之，應可認定。是被告庚○○明知蘇坤旺等人所販售之支
    票為人頭支票，且亦明知向被告購買人頭支票之不詳姓名年籍人士係意圖為自己
    不法之所有，持所購得之人頭支票轉向他人行騙詐取財物，竟為賺取其間差價之
    不法利益，幫助該等購買人頭支票者轉向他人行詐，先向上開蘇坤旺等人購入人
    頭支票後，再將之轉售他人牟利，核其所為，係犯刑法第三十條第一項、第三百
    三十九條第一項之幫助詐欺取財罪。又被告先後多次犯行，時間緊接，犯意概括
    ，觸犯構成犯罪要件相同之罪名，應依連續犯之規定論以一罪，並依法加重其刑
    。再查被告曾於八十四年間，因犯過失致人於死罪，經本院判處有期徒刑九月確
    定，甫於八十六年三月廿五日執行完畢，有台灣台中地方法院檢察署刑案資料查
    註紀錄表及台灣高等法院被告全國前案紀錄表各一件附卷可按，其於五年內再犯
    本件有期徒刑以上之罪，為累犯，應遞加重其刑；另被告係以幫助他人詐欺取財
    之意思而犯本案之罪，為幫助犯，已如前述，爰依正犯之刑減輕之，並依法先遞
    加後減。爰審酌被告庚○○素行不良，其於八十五年間，因販賣人頭支票案，經
    本院判處有期徒刑二年十月確定，拒不到案執行，並隨即又開始販賣人頭支票，
    目無法紀、毫無悔意，而本次其販售人頭支票期間長達二年，致使與購買人頭支
    票者交易之第三人受有損害，危害社會金融秩序甚鉅，及其犯後於調查及偵查中
    坦承犯行，於本院審理時則否認所犯等一切情狀，量處如主文所示之刑，以示懲
    儆。
三、扣案華南商業銀行南投分行支票存款第一六—００二二九五—一號帳戶，發票人
    丙○○，票號ＦＢ0000000之支票一紙係屬偽造一節，業據證人即丙○○
    本人到庭結證甚明，並有上開帳戶之開戶資料、開戶時所留存之身分證影本等件
    附卷可參，應依刑法第二百零五條之規定宣告沒收；至其餘扣案之支票三紙，尚
    無證據證明係屬偽造之支票，然此與扣案之支票機一台及以估價單記載之販賣人
    頭支票張數字條一張，均為被告所有供犯罪所用之物，業據被告於調查中自承無
    訛，均應依刑法第三十八條第一項第二款之規定宣告沒收。
四、公訴意旨另以：被告庚○○與蘇坤旺及綽號「阿木」之不詳姓名男子等均明知支
    票係付款之工具，本不得作為買賣之商品，又支票依票據法第一百二十五條規定
    應記載表明其為支票之文字、一定之金額、付款人之商號、受款人之姓名或商號
    、無條件支付之委託、發票地、發票年、月、日、付款地等事項，由發票人簽名
    ，故支票為要式證券，支票之作成，必依票據法第一百二十五條第一項第一款至
    第八款所定法定方式為之，支票之必要記載事項如有欠缺，除票據法另有規定如
    票據法第一百二十五條第二項未載受款人者，以執票人為受款人，及第三項未載
    發票地者，以發票人之營業所、住所或居所所在地為發票地外，其支票即為無效
    ，發票年、月、日為支票絕對必要記載事項，如未記載，其支票當然無效，為共
    同意圖販賣人頭支票牟利，乃推由蘇坤旺以不詳原因取得之何武熙、王森峰等之
    身分證，偽造何武熙、王森峰等之印章，分別持向泛亞商業銀行豐原分行、彰化
    商業銀行北台南分行、華南商業銀行南投分行、華信商業銀行東板橋分行、中興
    商業銀行板橋分行、臺灣中小企業銀行埔漧分行、彰化商業銀行草屯分行、台中
    商業銀行草屯分行申領人頭支票後，再交由「阿木」轉交庚○○持以販賣，因認
    被告尚涉有刑法第二百零一條第一項之偽造有價證券罪嫌。按犯罪事實應依證據
    認定之，無證據不得推定其犯罪事實；又不能證明被告犯罪或其行為不罰者，應
    諭知無罪之判決，刑事訴訟法第一百五十四條、第三百零一條第一項分別定有明
    文。公訴意旨認被告庚○○涉有前開犯行，主要係以被告庚○○之自白，及扣案
    之證物為據，訊據被告堅決否認涉有上開犯行，辯稱：伊僅有代送支票，並未參
    與偽造有價證券之犯行等語。經查：被告於調查局調查時及偵查中均僅坦承向蘇
    坤旺等人購買人頭支票後，再轉手賣出，並未提及有參與偽造有價證券之犯行；
    又證人即華南銀行南投分行受理支票存款第一六—００二二九五—一號帳戶開戶
    之人員戊○○、彰化商業銀行北台南分行受理支票存款第０三—四七八八０—七
    ０號帳戶開戶之人員己○○及泛亞商業銀行豐原分行受理支票存款第二一五九０
    —七號帳戶開戶之人員丁○○均到庭結證稱：受理上開等帳戶開戶時，均未曾見
    到被告庚○○在場等語，是被告既未前往開戶，則前開帳戶係被冒名開戶或由本
    人授權或親自前往開戶，自難認被告於事前業已知悉。此外，復查無其他積極證
    據足資證明被告確有公訴人所指此部分之犯行，實不能僅憑被告有販賣人頭支票
    之犯行，即認被告有共同偽造支票之有價證券之犯行，不能證明被告犯罪，揆諸
    上揭規定與判例要旨，本應為被告無罪之諭知，然公訴意旨認此部分與前開論罪
    科刑部分有實質上一罪關係，爰不另為無罪之諭知，併予指明。
據上論斷，應依刑事訴訟法第二百九十九條第一項前段，刑法第五十六條、第三十條
第一項、第二項、第三百三十九條第一項、第四十七條、第二百零五條、第三十八條
第一項第二款，罰金罰鍰提高標準條例第一條前段，判決如主文。
中      華      民      國    九十      年      八      月     二十     日
                        臺灣臺中地方法院刑事第三庭
                            審判長  法  官  唐  光  義
                                    法  官  張  智  雄
                                    法  官  黃  炫  中
右正本證明與原本無異。
如不服本判決，應於判決送達後十日內向本院提出上訴狀，上訴於臺灣高等法院臺中
分院( 須附繕本 )。
                        書記官
中    華    民    國      九十      年       八      月     二十二    日
附錄論罪科刑法條：
刑法第三百三十九條第一項
意圖為自己或第三人不法之所有，以詐術使人將本人或第三人之物交付者，處五年以
下有期徒刑、拘役或科或併科一千元以下罰金。
刑法第二百零五條
偽造、變造之有價證券、郵票或印花稅票及前條之器械、原料，不問屬於犯人與否，
沒收之。


司法院資訊處製作；財團法人民間司法改革基金會備份。
